臺灣臺南地方法院民事判決
110年度訴字第200號
原      告  潘國清  

訴訟代理人  張清雄律師
            曾本懿律師
            郭小如律師
被      告  謝孟珊  
訴訟代理人  陳國瑞律師
上列當事人間請求分割共有物事件，經本院於民國110年3月31日
言詞辯論終結，判決如下：
    主  文
兩造共有如附表所示之土地及建物應予變價分割，變賣所得價金
由兩造依附表所示應有部分之比例分配。
訴訟費用由兩造各按如附表所示應有部分之比例負擔。
    事實及理由
壹、程序部分：
    專有部分不得與其所屬建築物共用部分之應有部分及其基地
    所有權或地上權之應有部分分離而為移轉或設定負擔，公寓
    大廈管理條例第4條第2項定有明文。又共有人請求分割之共
    有物，倘係公寓大廈之專有部分，而無法以原物分配於各共
    有人，須採變賣共有物以價金分配於各共有人之方法分割，
    因依公寓大廈管理條例第4條第2項規定，專有部分不得與其
    所屬建築物共用部分之應有部分及其基地所有權之應有部分
    分離而為移轉，共有人自應請求就該專有部分與其所屬建築
    物共用部分之應有部分及其基地所有權之應有部分合併分割
    ，不得單獨就其中之一請求分割（最高法院89年度台上字第
    666號判決意旨參照）。本件原告請求分割之如附表所示不
    動產（下稱系爭房地），其中編號2所示之建物（下稱系爭
    房屋）、編號1所示之土地（下稱系爭土地）分屬公寓大廈
    之專有部分，及對應之基地所有權應有部分，揆諸上開說明
    ，系爭房地應予合併分割，不得分離而為分割或分配餘地，
    又系爭土地除兩造外，雖尚有其他共有人，然因系爭房屋必
    須與配賦對應之系爭土地合併分割，不得單獨就其中之一請
    求分割，則原告以系爭房屋及對應之基地應有部分之共有人
    為被告，當事人適格即無欠缺，尚無庸以基地之其他全體共
    有人為被告，合先敘明。
貳、實體部分：
一、原告起訴主張：
　　系爭房地為兩造所共有，兩造應有部分，如附表所示。因系
    爭房地未訂有不分割期限，亦無因物之使用目的而不能分割
    之情形，兩造復不能協議分割，為此，爰依民法第823條第1
    項、第824條第2項第2款、公寓大廈管理條例第4條第2項規
    定請求裁判分割。又系爭房地為公寓大廈，性質上不適合以
    原物分配予各共有人，或以原物之一部分分配於共有人，他
    部分變賣後以價金分配於共有人之分割方式，故請求變價分
    割，並將價金依兩造權利範圍予以分配等語。並聲明：兩造
    共有如附表所示之土地及建物應予變賣，所得價金由兩造各
    分配二分之一。
二、被告則以：同意將系爭房地變價分割。
三、得心證之理由：
  ㈠各共有人，除因物之使用目的不能分割或契約訂有不分割之
    期限者外，得隨時請求分割共有物；分割之方法不能協議決
    定，法院得因任何共有人之請求，命為原物分配，原物分配
    顯有困難時，得變賣共有物，以價金分配於各共有人，或兼
    採原物分配及變價分配，此觀民法第823條第1項、第824條
    第2項自明。本件系爭房地為兩造共有，應有部分比例均為
    原告、被告各1/2等情，有系爭房地之第一類登記謄本在卷
    可稽（見調字卷第19頁至第22頁），又本件尚查無系爭房地
    因物之使用目的不能分割或訂有不分割協議之情事，惟迄言
    詞辯論終結時止，對系爭房地之分割事宜兩造未能達成協議
    ，則原告訴請裁判分割系爭房地，乃依法有據。
  ㈡裁判上定共有物分割之方法時，分配原物與變賣之而分配價
    金，孰為適當，法院本有自由裁量之權，不受任何共有人主
    張之拘束。但仍應斟酌當事人之聲明、共有物之性質、經濟
    效用及全體共有人之利益等公平決定之（最高法院84年度台
    上字第1756號判決意旨參照）。原告主張系爭房屋坐落在系
    爭土地上，乃5層公寓之第5層，僅有一獨立出入門戶等情，
    業據提出與其所述相符之系爭房地之第一類登記謄本及系爭
    房地之買賣契約在卷可憑（見調卷第19頁至第30頁），且為
    被告所不爭執，足認其主張上情為真。又系爭房屋之登記面
    積為57.72平方公尺、陽台面積7.86平方公尺，有系爭房屋
    之第一類登記謄本可證（見調卷第21頁），面積不大，系爭
    房屋之共有人有2人，各共有人之應有部分面積僅32.7平方
    公尺即約9.8坪，故兩造如採原物分割，按其應有部分分得
    之房屋、土地面積均甚狹小，且無各自獨立之門戶出入，有
    礙經濟效用，並有損系爭房地完整性，勢必破壞系爭房地之
    使用現狀，造成日後使用上困難，無法發揮經濟上之利用價
    值，是原物分割顯有困難，本院斟酌系爭房地現狀、原物分
    割之經濟效用減損情形、共有人之利益及各共有人日後得於
    變價程序中價購其他持分等一切情事，認本件採變價分割之
    方式，將變價所得由兩造依應有部分比例分配（即原告、被
    告各1/2 ），較為適當公平。且為兩造於本院審理時所同意
    （見卷第82頁）。
  ㈢又共有人自共有物分割之效力發生時起，取得分得部分之所
    有權；應有部分有抵押權或質權者，其權利不因共有物之分
    割而受影響，但權利人經共有人告知訴訟而未參加者，其權
    利移存於抵押人或出質人所分得之部分。又前項但書情形，
    於以價金分配或以金錢補償者，準用第881條第1項、第2項
    或第899條第1項規定，民法第824條之1第2項第3款、第3項
    定有明文。本件系爭土地經設定抵押權予訴外人台灣銀行股
    份有限公司（下稱台銀），惟台銀經本院告知訴訟，雖於本
    院110年3月31日到庭，並未聲明參加訴訟或有所陳述，依上
    開規定，其抵押權應移存於抵押物即系爭房地變賣後之價金
    ，準用民法第881條第2項之規定後，抵押權人台銀對抵押人
    所得行使之價金分配請求權即有權利質權存在，附此敘明。
四、綜上所述，原告依民法第823條第1項前段、第824條第2項第
    2款之規定，訴請裁判分割兩造共有之系爭房地，洵屬有據
    ，爰審酌共有人之意願及公平性、共有物之現況、原物分割
    及變價分割之利弊，定如主文第一項所示之分割方法。
五、末按因分割共有物而涉訟，由敗訴當事人負擔訴訟費用顯失
    公平者，法院得酌量情形，命勝訴之當事人負擔其一部，民
    事訴訟法第80條之1定有明文。本件兩造係因分割系爭房地
    無法達成協議而涉訟，但各自所為之行為均為維護自身權益
    ，本件訴訟費用應按兩造之應有部分比例負擔始符公平，爰
    依民事訴訟法第80條之1，判決訴訟費用之分擔如主文第2項
    所示。
六、據上論結，原告之訴為有理由，依民事訴訟法第80條之1，
    判決如主文。 　　
中　　華　　民　　國　　110 　年　　4 　　月　 14 　　日
                  民事第四庭    法  官　葉淑儀  
以上正本係照原本作成。
如對本判決上訴，須於判決送達後20日內向本院提出上訴狀。
如委任律師提起上訴者，應一併繳納上訴審裁判費。
中　　華　　民　　國　　110 　年　　4 　　月　 14 　　日
                                書記官　許榮成
附表：
編號 類別 地號或建號 權利範圍 應有部分比例  1 土地 臺南市○○區○○段0000地號土地 228/10000 原告、被告各1/2  2 建物 臺南市○○區○○段0000○號即門牌號碼臺南市○○區○○○街000巷00號之5 211/10000 原告、被告各1/2